【裁判字號】    95,婚,27
【裁判日期】    950711
【裁判案由】    履行同居
【裁判全文】
臺灣臺中地方法院民事判決                95年度婚字第27號
原      告  甲○○
訴訟代理人  謝英吉  律師
被      告  丙○○
訴訟代理人  乙○○
上列當事人間請求履行同居事件，本院於九十五年六月二十七日
言詞辯論終結，判決如下：
    主      文
被告應與原告同居。
訴訟費用由被告負擔。
    事實及理由
壹、程序部分：
  一、按婚姻無效或撤銷婚姻，與確認婚姻成立或不成立及離婚
      或夫妻同居之訴，專屬夫妻之住所地或夫、妻死亡時住所
      地之法院管轄。但訴之原因事實發生於夫或妻之居所地者
      ，得由各該居所地之法院管轄，民事訴訟法第五百六十八
      條第一項定有明文。又夫妻之住所，由雙方共同協議之，
      未為協議或協議不成時，得聲請法院定之。法院為前項裁
      定前，以夫妻共同戶籍地推定為其住所，民法第一千零零
      二條第一項、第二項亦定有明文；而民法第一千零零二條
      所規定之夫妻住所，參照憲法第十條保障人民居住自由及
      大法官釋字第四五二號解釋之意旨，應認夫妻住所非必以
      約定一個為必要，亦即夫妻雙方得協議各有其住所，而協
      議並不以明示為限，即默示之協議亦可，男女雙方結婚後
      既未協議共同之住所而各保有其住所，自可認其已默示協
      議各自之住所，因此夫妻住所地既不同一，各住所地法院
      均有管轄權（臺灣高等法院暨所屬法院八十八年法律座談
      會彙編第107至109頁）。本件兩造婚後原共同居住於臺中
      市○○區○○路三一七號三樓之三處，嗣遷居至臺中縣龍
      井鄉○○街九三巷一二號處一起生活，迨至民國九十四年
      二月間，兩造分居，原告居住於南投縣埔里鎮，被告則居
      住於宜蘭縣三星鄉，是揆諸上開規定，兩造原先之共同住
      所地臺中及兩造分居後各自之住所地南投、宜蘭，均有管
      轄權，並無優先或排斥管轄之情形，從而，本院自有管轄
      權，被告請求移轉管轄，顯無必要，合先敘明。
  二、按婚姻無效、確認婚姻不成立或成立、撤銷婚姻、離婚或
      夫妻同居之訴，得合併提起，或於第一審或第二審言詞辯
      論終結前，為訴之變更、追加或提起反訴，民事訴訟法第
      五百七十二條第一項定有明文。本件原告起訴時，訴之聲
      明原為請求准予判決兩造離婚，併請求剩餘財產分配等，
      嗣於訴訟中即九十五年六月二十七日，變更為請求被告應
      與原告同居，揆諸前揭規定，並無不合，應予准許。
貳、實體部分：
  一、原告主張：兩造於八十三年五月二十九日結婚，並育有長
      女吳心禹（八十三年十一月二十二日生）、次女吳佳穎（
      八十六年十一月二十八日生）二人。婚後兩造原共同居住
      於臺中市○○區○○路三一七號三樓之三處，嗣兩造購買
      位於臺中縣龍井鄉○○村○○街九三巷一二號之房屋後（
      該屋登記於被告名下），兩造即遷居至該址共同生活。詎
      於九十四年二月間，被告竟無故攜同二名幼女離家出走，
      返回其宜蘭娘家，且被告於同年三月十二日又強迫原告遷
      離上開臺中縣龍井鄉之住處，至今被告均未履行與原告同
      居之義務，為此爰依民法第一千零零一條之規定提起本訴
      等語。並聲明：如主文所示。
  二、被告則以：婚後原告於九十三年七月間與訴外人洪淑敏間
      有曖昧關係，對被告之態度丕變，詎於九十四年二月農曆
      年前一星期，詎原告利用被告返回宜蘭娘家探親時，竟與
      訴外人洪淑敏出雙入對，公然在臺中市○○街採購年貨，
      遭其主管即教育部彰化縣聯絡處軍訓督導長泓上校遇見，
      農曆年後即被叫至辦公室訓斥。然原告不思悔改，反怪罪
      被告，並於九十四年三月十二日打包個人物品，對女兒揚
      言稱其不要被告了等語，即逕行驅車離去。原告於離家期
      間雖曾數次返家，但均僅係藉故吵鬧，令被告與子女生活
      倍受騷擾。九十四年八月底，因原告個人行為不檢遭調職
      ，此後原告對被告更加怨恨。原告於九十四年九月十九日
      ，突然返家欲強行帶走二名女兒，原告此舉令二名女兒遭
      到驚嚇，兩造亦因此有所爭執與拉扯，被告更於爭執過程
      中遭原告暴力毆打成傷，被告受此傷害後，身心俱疲，遂
      無奈求助於家暴中心，經社工員進行心理輔導後，被告始
      能漸漸走出婚姻暴力陰影。被告為扶養二名女兒，被告於
      九十四年十月參加交通部臺灣區○○○路局北區工程處養
      護工考試錄取後，因工作地點在宜蘭縣，被告基於工作考
      量，經堂兄、嫂協助下，徵得房東同意，將被告之戶籍遷
      至宜蘭市○○路二號，被告本意欲將二名女兒之戶籍亦遷
      至宜蘭，但恐原告藉此刁難，遂於經臺中縣政府、宜蘭縣
      政府及宜蘭市光復國小校長協力下，順利讓二名女兒轉學
      就讀。綜上，兩造分居並非係被告惡意離家所致等語置辯
      。並聲明：原告之訴駁回。
  三、得心證之理由：
    （一）原告主張兩造現婚姻關係存續中，被告於九十四年二
          月間，無故攜同二名幼女離家出走，返回其宜蘭娘家
          ，並於同年三月十二日強迫原告遷離上開臺中縣龍井
          鄉之住處，至今被告均未履行與原告同居之義務等情
          ，業據提出戶籍謄本、土地暨建物登記簿謄本等件為
          證。惟被告對於兩造自九十四年二月間分居至今之事
          實雖不爭執，然以原告有外遇，並經原告上司訓斥，
          而怪罪被告，並於九十四年三月十二日打包個人物品
          ，對女兒揚言稱其不要被告等語，即逕行驅車離去，
          原告於離家期間雖曾數次返家，惟均僅係藉故吵鬧與
          騷擾。被告為扶養二名女兒，乃參加交通部臺灣區○
          ○○路局北區工程處養護工考試錄取後，即至宜蘭工
          作，並將二名女兒轉學就讀，故兩造分居並非係被告
          惡意離家所致等語置辯。揆諸前揭事證，兩造雖對於
          彼此自九十四年二月間分居至今之事實均不否認，但
          雙方對於分居原因為何，則各說各話，互相指責對方
          之不是，致事實難臻明確。因此，本院自應審究兩造
          應於何處同居？原告請求被告履行同居是否依法有據
          ？被告是否拒絕同居之正當理由？
    （二）按夫妻互負同居之義務。但有不能同居之正當理由者
          ，不在此限，民法第一千零一條定有明文。所謂有不
          能同居之正當理由，乃指夫妻有不堪同居或不宜同居
          之事由，或依其情形要求夫妻同居為不合理而言。又
          按夫妻之住所，由雙方共同協議之；未為協議或協議
          不成時，得聲請法院定之；法院為前項裁定前，以夫
          妻共同戶籍地推定為其住所，民法第一千零二條亦定
          有明文。是依民法第一千零零一條前段規定：「夫妻
          互負同居之義務」，而同居義務指永久同居而言，故
          夫妻為履行同居義務，經營共同生活，須決定共同住
          處，此乃婚姻本質之彰顯，故夫妻應以永久共同生活
          為目的，而互負履行同居之義務。雖住所係決定各項
          法律效力之中心地，然民法並未強制規定自然人應設
          定住所，且未明定應以住所為夫妻履行同居義務之唯
          一處所。觀諸夫妻同居之義務，係構成婚姻本質之內
          容，除法律成分外，尚有道德及情感上成份，是夫妻
          縱未住於其住所，而係另居他處，亦不能免除於該他
          處互負同居之義務，且夫妻同居義務係對等之義務。
    （三）經查：本件兩造雖對於彼此自九十四年二月間分居迄
          今之陳述迥異，致兩造分居原因不明，但雙方對於婚
          後原共同於臺中市○○區○○路三一七號三樓之三處
          生活，嗣購買坐落臺中縣龍井鄉○○村○○街九三巷
          一二號之房屋，該屋登記並登記於被告名下，兩造即
          遷居至該址共同生活等情，則均不否認。因此，揆諸
          上情，兩造顯然係以臺中縣龍井鄉○○街九三巷一二
          號處為共同生活之住所地，並以該住所為履行同居義
          務之處所，其情至明。審諸夫妻互負履行同居義務，
          且應共同生活以建立夫妻情愛之本質，而兩造於分居
          前，既以前揭臺中縣龍井鄉○○街九三巷一二號地址
          為共同生活地，該處之不動產亦屬被告所有，而被告
          於宜蘭擔任約僱員工，其性質為定期僱傭，並無穩固
          之工作保障（參照法院九十五年六月二十七日言詞辯
          論筆錄）。且原告目前亦設籍於該處。再者，被告無
          法證明其有何不能履行同居義務之正當理由。因此，
          本院斟酌兩造長期居住於臺中縣龍井鄉○○街九三巷
          一二號，被告並於該處置產，原告戶籍亦設該處，該
          處應為兩造所約定之同居住所甚明。從而，原告本於
          夫妻關係，訴請被告應至上開「臺中縣龍井鄉○○街
          九三巷一二號」地址履行同居，洵屬有據，依法應予
          准許。
參、訴訟費用負擔之依據：民事訴訟法第七十八條。
中    華    民    國    95    年    7     月    11    日
                  家事法庭           法  官  林洲富
以上正本係照原本做成。
如對本判決上訴，須於判決送達後二十日之不變期間內，向本院
提出上訴狀。
中    華    民    國    95    年    7     月    11    日
                                     書記官


司法院資訊處製作；財團法人民間司法改革基金會備份。
